【裁判字號】    98,消債更,20
【裁判日期】    980511
【裁判案由】    更生事件
【裁判全文】
臺灣板橋地方法院民事裁定            98年度消債更字第20號
聲  請  人  甲○○
代  理  人  張智剛律師
上列當事人因消費者債務清理事件聲請更生，本院裁定如下：
    主  文
聲請駁回。
聲請費用由聲請人負擔。
    理  由
一、按債務人與金融機構協商成立者，不得聲請更生或清算，但
    因不可歸責於己之事由，致履行顯有重大困難者，不在此限
    ；本條例施行前，債務人依金融主管機關協調成立之中華民
    國銀行公會會員辦理消費金融案件無擔保債務協商機制與金
    融機構成立之協商，準用前項之規定，消費者債務清理條例
    （下稱消債條例）第151 條第5 項、第6 項分別定有明文。
    又聲請更生或清算不合程式或不備其他要件者，法院應以裁
    定駁回之，但其情形可以補正者，法院應定期間先命補正，
    復為本條例第8 條所明定。次按依債務人與金融機構協商成
    立者，除非因不可歸責於己之事由，致履行顯有重大困難，
    否則不得聲請更生或清算，本條例第151 條第5 項規定意旨
    甚明。是債務清償方案成立後，固由債務人按其條件履行，
    惟需於其後發生情事變更，在清償期間收入或收益不如預期
    ，致該方案履行困難甚或履行不能，因不可歸責於己，始能
    聲請更生或清算。此項規定旨在避免債務人任意毀諾已成立
    之協商，濫用更生或清算之裁判上債務清理程序，蓋以債務
    清償方案係經當事人行使程序選擇權所為之債務清理契約，
    債務人應受該成立之協議所拘束。債務人既已與金融機構協
    商成立，如認該協商方案履行有其他不適當情形，自仍應再
    循協商途徑謀求解決。
二、本件聲請意旨略為：聲請人於95年間與最大債權金融機構萬
    泰商業銀行達成協商，自95年8 月起，按月繳交新台幣（下
    同）12,034元，聲請人迄今仍繳款中。惟聲請人當時仍在姊
    姊之雞排店幫忙並兼作直銷，月收入約20,000元，其後因姊
    姊之雞排店收攤，於96年改換至旺泰廣告有限公司工作，每
    月收入僅約16,700元，若按原有金額繳納，每月僅剩4,000
    元生活，履行顯有重大困難，且此事由並非可歸責於聲請人
    ，為此聲請更生云云。
三、按本件聲請人前曾依中華民國銀行公會會員辦理消費金融案
    件無擔保債務協商機制，與最大債權銀行萬泰銀行成立債務
    協商，自95年8 月起，分120 期，利率2 ％，每月10日繳交
    12,034元，依各債權銀行債權金額比例清償各項債務，至全
    部清償為止，乃聲請人自95年8 月起迄今仍履約中，尚未毀
    諾等情，業據聲請人提出之財團法人金融聯合徵信中心當事
    人綜合信用報告－債務清理條例前置協商專用債權人清冊（
    『目前狀態：履約中』）、萬泰銀行協商覆核通知書、聲請
    人之繳款憑據在卷可憑（本院卷第41、48、49頁）。惟縱聲
    請人尚無毀諾，然不影響本院判斷是否符合本條例第151條
    第5項但書「因不可歸責於己之事由，致履行顯有重大困難
    」之事由，在此敘明。
四、然查：
（一）聲請人係於98年1 月7 日提出本件聲請，此有本院收狀戳
      在卷可證（本院卷第5 頁），而其於聲請狀所附財產及收
      入狀況說明書內有關「聲請前兩年內必要支出」原記載彼
      每月之必要支出數額分別為租金支出12,500元、交通費1,
      000 元、膳食每月6,000 元，並總計其於聲請前二年內之
      必要支出總額為240,000 元，另謂其每月實際支出之扶養
      費為3,000 元（本院卷第10頁），且提出房屋租賃契約書
      影本為證（本院卷第21至23頁）。是合計其於聲請前兩年
      支出總額當為276,000 元（計算方式：240,000 ＋【3,00
      0 ×12】＝276,000） 。惟依其同時於財產及收入狀況說
      明書「聲請前兩年收入之數額、原因及種類」則書明「（
      台灣秀保美股份有限公司95年1 月1 日至同年12月31日）
      直銷所得38,845元」、「（旺泰廣告實業有限公司自96年
      1 月1 日起）薪資200,000 元」，並總計其數額為238,84
      5 元（同參本院卷第10頁）。然而聲請人既在98年1 月7
      日提出本件聲請，則其於95年間之「直銷所得」當不應計
      入其本件收入之範圍，是扣除後聲請人前兩年內之收入當
      為200,000 元。惟兩相比較，聲請人其在聲請前兩年之收
      支可謂入不敷出，且其差額幾達8 萬元（計算式：276,00
      0 －200,000 ＝76,000），倘其情無訛，則聲請人於協商
      成立後之96年間迄今，要已負債累累，可說是連生活費、
      扶養費之支出數額亦超逾其收入數目，豈有可能繼續繳納
      上開協商款項？但觀諸聲請人既至今仍可依協商條件履行
      無礙，甚至更有餘力存款78,106元（此有其提出之財產及
      收入狀況說明書「財產目錄」存卷足參，本院卷第9 頁）
      ，足證聲請人之真正收入情形應係除可滿足其生活必要支
      出、履行協商條件外，並有剩餘方有是理。是聲請人顯然
      對其財產收入狀況，陳述不盡不實，難以置信。
（二）嗣本院以其陳述難以憑信，而裁定命其補正「完整之財產
      目錄及最新證明文件」、「陳報聲請前2年內收入及必要
      支出之數額、原因及種類，並應提出證明文件... 」，乃
      上開裁定亦於98年2月25日送達於聲請人，此有送達證書
      在卷足佐（本院卷第33頁）。然聲請人亦不過仍執前詞而
      謂「96年改換至旺泰廣告有限公司，每月收入僅約16,700
      元... 聲請前2年之收入均為旺泰廣告有限公司，年收入
      均為20萬元... 支出部分為：扶養費：每月3,000元。分
      擔房租：97年9月前每月6,000元，97年9月以後每月6,250
      元。分擔其他生活必要費用：5,000元。以上合計：14,25
      0元，此有聲請人97年3月26日之陳報（二）狀在卷足稽（
      本院卷第39至40頁）。惟姑不論聲請人於上開書狀所述每
      月支出房屋租金、所謂「分擔其他生活必要費用」之數額
      與其在「財產及收入狀況說明書」中所載「交通」（每月
      1,000元）、「膳食」（每月6,000元）等項目及費用（合
      計7,000 元）有諸多不符之處致真實性可堪懷疑外，甚至
      縱如採計聲請人所述伊自96年起每月收入僅約16,700元，
      而每月同時之必要生活費用及扶養費支出則達14,250元，
      則兩相減除後，其每月可剩餘之款項當僅有2,450 元，則
      以此計算每年可以剩餘款項應為29,400元、兩年總和亦不
      過僅為58,800元而已（計算式：2,450 ×12＝294,00，29
      4,00×2 ＝58,800），揆其數額竟與其96、97年間已經繳
      納之全部協商款項總和288,816 元（計算式：12,034×24
      ＝288,816） 相去甚遠（差額達23萬餘元），遑論除此之
      外聲請人竟仍可存款78,106元如前所述，則聲請人如何籌
      措此等款項來源，即值玩味。此參聲請人既謂「96年改換
      至旺泰廣告有限公司，每月收入僅約16,700元，若按原有
      （協商）金額繳納，『每月僅剩約4,000 元』，履行顯有
      重大困難... 聲請人縱生計困難，仍勉力繳納... 」，並
      提出其母親郭鍾秀月所出具內載「茲證明吾女甲○○自96
      年1 月起，每月支付本人新台幣3000作為扶養費之用」之
      證明書為其論據（本院卷第39、47頁），是依其陳述之收
      入狀況，減除上開依協商條件所按月繳納之債務、給付予
      郭鍾秀月之扶養費經計算後，每月聲請人所餘者當不過僅
      有1,666 元（計算式：16,70 0 －12,034－3,000 ＝1,66
      6） ，乃該等數額聲請人即便全數用以繳納房租或支應其
      他生活所需後已頗有不足，又如何能夠在履行協商條件後
      ，仍得在金融機構存有上開積蓄？可見聲請人之陳述情節
      其有諸多不合情理，自不待言。故依卷存事證，即足推知
      聲請人始終對其實際收入狀況諱莫如深，並未為真實完全
      之陳述無疑。
（三）何況，聲請人就其主張：95年間成立協商之際每月收入約
      20,000元乙節，迄未善盡說明、舉證之責任，況依其陳報
      之勞工保險卡及勞工保險被保險人投保資料表所載，聲請
      人現所申報之投保薪資為每月19,200元，此有前揭資料在
      卷可憑（本院卷第18、41頁），相去其自稱95年協商成立
      前後之每月收入亦幾無差距，是其所述自96年間起收入減
      少為每月約16,700元，即屬所謂「不可歸責於己之事由，
      致履行顯有重大困難」之情事云云，亦難令人置信。
五、綜上，聲請人既就其本院要求其具體答覆之自身財務狀況及
    還款之經濟來源等問題有所隱瞞並未確實表明、報告，而有
    違反消債條例第46條協力義務之情事，且依其迭次所陳報之
    內容及證據資料，亦難令人相信聲請人之實際財務狀況確實
    已達「不可歸責於債務人致不能履行債務協商方案」之程度
    。是聲請人主張其有不可歸責於己之事由而有不能繼續履行
    前已與最大債權銀行成立之協商條件之虞乙節，尚無可採，
    其聲請自屬不符消費者債務清理條例第151 條第5 項、第6
    項之規定要件，既不合法，自應以裁定駁回其聲請。
六、此外，聲請人如尚認彼有不勝負荷原協商條件之情形，仍得
    與其債權銀行再次協商調整變更協商內容，以期解決聲請人
    對於各該金融機構所擔負之債務問題，附此說明。
中    華    民    國    98    年    5     月    11    日
                  民事第二庭法  官  蕭胤瑮
上為正本係照原本作成
如不服本裁定，應於裁定送達後10日內，以書狀向本院提出抗告
，並繳納抗告費新臺幣1千元。
中    華    民    國    98    年    5     月    11    日
                            書記官  粘建豐


司法院資訊處製作；財團法人民間司法改革基金會備份。
